臺灣屏東地方法院民事判決　　　　　　　 95年度訴字第518號
原　　　告　甲○○
被　　　告　乙○○
上列當事人間分配表異議之訴事件，本院於民國96年1 月8 日言
詞辯論終結，判決如下：
    主  文
本院九十五年度執字第四四七六號強制執行事件，民國九十五年
十月二十日所製作之分配表所列次序３、５之記載，應變更如附
表所示。
原告其餘之訴駁回。
訴訟費用由被告負擔十分之一，餘由原告負擔。
    事實及理由
一、原告起訴主張：被告乙○○於民國（下同）93年11月23日，
    以其所有坐落屏東縣枋寮相保生段532 地號、面積252.18平
    方公尺、權利範圍全部之土地（下稱系爭土地），及其上建
    號323 號、門牌號碼屏東縣枋寮鄉○○路19號、面積113.77
    平方公尺之1 層樓房（下稱系爭建物）權利範圍全部，設定
    抵押權（下稱系爭抵押權）並簽立同額本票（下稱系爭本票
    ）作為向原告借款新台幣100 萬元之擔保。系爭抵押權存續
    期間自93年11月23日起至93年12月22日止，利息按照中央銀
    行放款利率、遲延利息每日按本金每百元以1 角計算、違約
    金約定每日逾期清償每萬元以50元計。因被告屆期未清償，
    原告乃持系爭本票聲請本票裁定（本院94年度票字第1389號
    ），確定後聲請對被告之上開抵押物強制執行，原告業已依
    強制執行法規定，提出權利證明文件實行抵押權參與分配，
    詎本院95年度執字第4476號執行事件分配表（下稱系爭分配
    表）未將原告借款債權之「遲延利息」及「違約金」納入優
    先受償之分配金額中。按系爭抵押權擔保之借款債權，約定
    利息以年利百分之20計算、遲延利息及違約金則如前所述；
    系爭抵押權之存續期間為30日、自到期日翌日即93年12月23
    日起至95年9 月11日止被告共逾期628 日。原告將利息及遲
    延利息之請求均酌減為年利率百分之6 、違約金部分請求以
    年利率百分之20計，是原告共請求：(1)本金100 萬元；(2)利
    息4,999 元 (計算式：100 萬x6% /12 個月/30 日x30 日
    =4999)；(3)遲延利息103,232 元 (計算式：10 0萬x6% /12
    個月/30 日x628日=103232)；(4)違約金344,109 元 (計算式
    ：100 萬x20% /12個月/30 日x628日=344109)，合計1,452,
    340 元 (計算式：100 萬+4999+103232+34410 9=0000000)
    。並聲明：本院95年度執字第4476號強制執行事件對原告甲
    ○○所分配新台幣1,093,205 元之分配款，應增為新台幣
    1,452,340 元。
二、被告則以：本件借款原告僅交付84萬元，目前沒有錢等語，
    資為抗辯。並聲明：駁回原告之訴。
三、兩造不爭執事項：
(一)、原告持本院94年度票字第1389號本票裁定，聲請本院95年度
    執字第4476號強制執行事件，查封拍賣債務人即被告所有系
    爭土地及系爭建物，所得價金1,408,000元，業經本院於95
    年10月20日作成分配表，原告以第1 順位抵押權人身分優先
    受償。系爭分配表據原告聲請強制執行狀所載債權之利息，
    計息期間自94年2 月22日起算至95年9 月11日（共567 日）
    ，利率均按年息百分之6 計算，遲延利息及違約金未列入分
    配，原告可受分配之本利和為1,093,205 元。
(二)、系爭抵押權所載之權利價值為100 萬元，存續期間自93年11
    月23日至93年12月22日，清償日期為93年12月22日，約定利
    息按照中央銀行放款利率，遲延利息每日按本金每百元1 角
    計算，違約金每日逾期清償每萬元新台幣50元。
四、本件之爭執點為：原告申報債權之本金及利息得列入分配之
    其金額為何？遲延利息及違約金是否得列入分配？其金額為
    何？茲論述如下：
(一)、原告申報債權之本金及利息得列入分配之金額為何？
(1)、原告主張交付100 萬元借款予被告，並執被告簽立之面額10
    0 萬元本票聲請強制執行等語，有本院94年度票字第1389號
    本票裁定在卷可稽（本院卷第34頁）；被告雖主張本件借款
    原告僅交付80萬元及4 萬元與被告，惟其未能提出證據以資
    證明，本院自難為有利於其之認定，是原告主張借款債權為
    新台幣100 萬元，應堪信為真實。
(2)、再按利息之債，係按一定利率對於原本定期發生利息之債權
    債務關係，利息之債成立後，債權人在原本之債消滅前，得
    請求債務人定期給付法定或約定之利息，利息之債，對於原
    本債權具有從屬性，原本債權存續期間屆滿後，利息債權隨
    即消滅，原本債權未受清償前，在遲延期間另外發生遲延利
    息，則屬另一法律關係。原告於起訴時請求以年利率百分之
    20、計息期間567 日計算，嗣縮減為以年利率百分之6 、計
    息期間30日計算等語，經查，系爭抵押權設定之存續期間自
    93 年11 月23日至93年12月22日為30日，則上開利息之計息
    期間自應以30日為準，系爭分配表誤載為567 日，應屬有誤
    。原告主張其所得請求之利息金額應為：100 萬x 6 ％/12
    月/30 日x30 日=4,999元，為有理由。綜上，原告申報債權
    之本金及利息得列入分配之金額分別為100 萬元及4,999 元
    。
(二)、遲延利息及違約金是否得列入分配？其金額為何？
(1)、按依法對於執行標的物有擔保物權或優先受償權之債權人，
    不問其債權已否屆清償期，應提出其權利證明文件，聲明參
    與分配，強制執行法第34條第2 項訂有明文。本件原告執本
    票裁定之執行名義聲請強制執行，復以提出抵押權權利證明
    文件聲明參與分配，雖與本件執行名義本票裁定所表彰之債
    權有重覆，惟有多數執行名義債權人本得據以擇一強制執行
    ，依上揭法條原告本可就本票裁定與實行抵押權均聲請強制
    執行，而以第一順位抵押權人地位優先受償，其擔保之債權
    於受償範圍內消滅，則系爭本票之本票債權於同一範圍內亦
    失所附麗，不得再受分配。是原告以抵押權人身分參與分配
    ，系爭抵押權所擔保借款債權之遲延利息及違約金，自應列
    入分配，原告請求為有理由。
(2)、原告起訴時主張系爭抵押權約定之遲延利息每日按本金每百
    元1 角計算，違約金每日逾期清償每萬元新台幣50元，嗣主
    張遲延利息以年利率百分之6 、違約金以年利率百分之20，
    計息期間628 日計算等語，按系爭抵押權擔保債權之清償日
    期為93年12月22日，是其遲延利息應自93年12月23日起算，
    迄至95年9 月11日止共628 日，金額合計為：100 萬x6％
    /12 月/30 日x628日=104,667元，惟原告僅請求其中103,
    232 元，其請求核屬有據。
(3)、按約定之違約金額過高者，法院得減至相當之數額。民法第
    252 條定有明文。故約定之違約金苟有過高情事，法院即得
    依此規定核減至相當之數額，法院得以職權為之，亦得由債
    務人訴請法院核減，至於是否相當，即須依一般客觀事實，
    社會經濟狀況及當事人所受損害情形，以為斟酌之標準（最
    高法院79年台上字第1612號判例、79年台上字第1915號判例
    參照）。原告提出之抵押權設定契約書，關於違約金之約定
    ，係「每日逾期清償每萬元新台幣50元」，嗣經原告縮減為
    年利率百分之20，有抵押權設定契約書及變更聲明狀在卷可
    憑。本院審酌違約金具有損害賠償額預定之性質，本件原告
    與被告間係就金錢借貸債務之履行約定違約金，債務人未依
    約返還借款，債權人所受之損害單純為無法利用該金錢之損
    失，且本件已有遲延利息為年利率百分之6 ，復有抵押物為
    擔保，認為違約金請求年息百分之20，顯屬過高，本院依職
    權認應予核減為年息百分之5 ，始為恰當。據此計算原告之
    違約金債權，自93年12月23日算至95年9 月11日共計628 日
    ，以本金1,000,000 元按年息百分之5 計算，應為87,222元
    【計算式：1,000,000x5 ％/12 月/30 日x628日=87,222 ，
    元以下四捨五入】，得列入分配，逾上開金額之違約金，應
    予剔除，不得列入分配。
五、綜上所述，原告主張本院95年度執字第4476號強制執行事件
    於95年10月20日製作之分配表，對原告所分配新台幣1,093,
    205 元之分配款，應增為新台幣1,452,340 元，於主文所示
    範圍內為有理由，逾此所為主張，則為無理由，應予駁回。
六、結論：原告之訴為一部有理由，一部無理由，依民事訴訟法
    第79條，判決如主文。
中　　華　　民　　國　　96　　年　　1 　　月　　22　　日
                  民事第二庭    法　官　洪有川
正本係照原本作成。
如不服本判決，應於收受送達後20日內向本院提出上訴書狀，其
未表明上訴理由者，應於提出上訴後20日內向本院補提理由書狀
（均須按他造當事人之人數附繕本）。
中　　華　　民　　國　　96　　年　　1 　　月　　22　　日
                                書記官　王秋淑
附表
┌──┬─────┬──┬──────┬─────┬──────────────────┬─────┬───┬─────┬─────┐
│次序│ 債權種類 │優先│ 債權人姓名 │ 債權原本 │     債     權      利      息      │          │      │          │          │
│    │          │ 或 │            │          ├────┬───┬────┬────┤ 共    計 │分 配 │ 分配金額 │ 不足額   │
│    │          │普通│            │          │  期間  │ 日數 │  利率  │ 金 額  │          │比 率 │          │          │
├──┼─────┼──┼──────┼─────┼────┼───┼────┼────┼─────┼───┼─────┼─────┤
│ 3  │第1 順位抵│優先│甲○○      │1,000,000 │93.12.23│      │        │        │          │      │          │          │
│    │押權      │    │            │          │        │      │        │        │          │      │          │          │
│    │          │    │            │          │        │      │ 年利   │利息    │          │      │          │          │
│    │          │    │            ├─────┼────┼───┼────┼────┼─────┼───┼─────┼─────┤
│    │          │    │            │          │95. 9.11│  30  │ 20％   │4,999   │          │      │          │          │
│    │          │    │            ├─────┼────┼───┼────┼────┤          │      │          │          │
│    │          │    │            │          │        │      │        │遲延利息│          │      │          │          │
│    │          │    │            │          │        │      │        │        │          │      │          │          │
│    │          │    │            ├─────┼────┼───┼────┼────┼─────┼───┼─────┼─────┤
│    │          │    │            │          │        │ 628  │  6％   │103,232 │          │      │          │          │
│    │          │    │            ├─────┼────┼───┼────┼────┤          │      │          │          │
│    │          │    │            │          │        │      │        │違約金  │          │      │          │          │
│    │          │    │            │          │        │      │        │        │          │      │          │          │
│    │          │    │            ├─────┼────┼───┼────┼────┼─────┼───┼─────┼─────┤
│    │          │    │            │          │        │ 628  │  5％   │87,222  │          │      │          │          │
│    │          │    │            ├─────┼────┼───┼────┼────┼─────┼───┼─────┼─────┤
│    │          │    │            │1,000,000 │        │      │        │ 本 金  │1,195,453 │100 ％│1,195,453 │ 0        │
│    │          │    │            │          │        │      │        │        │          │      │          │          │
│    │          │    │            │          │        │      │        │        │          │      │          │          │
├──┴─────┴──┴──────┴─────┴────┴───┴────┴────┴─────┴───┴─────┴─────┤
│                                                                                                                                  │
│                                                                                                                                  │
├──┬─────┬──┬──────┬─────┬────┬───┬────┬────┬─────┬───┬─────┬─────┤
│ 5  │發還債務人│普通│            │  143,460 │        │      │        │        │ 143,460  │100 ％│  143,460 │ 0        │
│    │ (乙○○) │    │            │          │        │      │        │        │          │      │          │          │
└──┴─────┴──┴──────┴─────┴────┴───┴────┴────┴─────┴───┴─────┴─────┘
